【裁判字號】    97,台上,3712
【裁判日期】    970807
【裁判案由】    貪污
【裁判全文】
最高法院刑事判決            九十七年度台上字第三七一二號
上  訴  人  台灣高等法院台南分院檢察署檢察官
被      告  甲○○
上列上訴人因被告貪污案件，不服台灣高等法院台南分院中華民
國九十七年二月二十九日第二審更審判決（九十七年度重上更(三)
字第五一號，起訴案號：台灣台南地方法院檢察署九十年度偵字
第七二三六號，九十一年度偵字第八三四、二七八五、一三０六
七號），提起上訴，本院判決如下：
    主  文
上訴駁回。
    理  由
按刑事訴訟法第三百七十七條規定：上訴於第三審法院，非以判
決違背法令為理由，不得為之；是提起第三審上訴，應以原判決
違背法令為理由，係屬法定要件。如果上訴理由書狀並未依據卷
內訴訟資料具體指摘原判決不適用何種法則或如何適用不當，或
所指摘原判決違法情事，顯與法律規定得為第三審上訴理由之違
法情形不相適合時，均應認其上訴為違背法律上之程式，予以駁
回。本件原判決以公訴意旨認被告甲○○涉犯貪污治罪條例第四
條第一項第五款違背職務收賄罪嫌，但經原審調查證據之結果，
綜合全案卷證資料，認尚乏積極證據足以證明上訴人涉犯該罪嫌
，因而撤銷第一審關於被告部分之科刑判決，改判諭知被告無罪
。已詳細說明其取捨證據及認定之理由。從形式上觀察，原判決
並無違背法令情形。檢察官上訴意旨略稱：(一)、本件扣案帳單確
有: 「民國八十九年十二月二日新台幣（下同）三萬元、十二月
四日二萬元、十二月十一日一萬元、十二月十二日二萬元、十二
月十八日四千元」之記載。證人黃馨儀於九十年六月二十三日警
詢中亦供明: 「帳冊內八十九年十二月四日二萬元及十二月十一
日一萬元交際費予龍姐，是由被告本人駕車至Ａ蜜護膚店附近打
手機連絡我至其車上交付，打點避免該店被取締」等語；已明白
供述帳單內八十九年十二月之五筆款項，僅八十九年十二月四日
二萬元、十二月十一日一萬元二筆係交付被告之賄款，與黃馨儀
於九十一年十二月十七日調查筆錄所供：「八十九年十二月四日
二萬元及十二月十一日一萬元（及十二月十三日二萬元），此三
筆錢都是由陸敬中交給陳姓大姐，至於為何支出我已不記得，要
問陸敬中。」及其於九十年六月二十三日警詢中所述: 「帳冊內
八十九年十二月四日二萬元及十二月十一日一萬元是交與被告本
人」等情並無不符。至黃馨儀於九十一年十二月二十六日偵查中
所供：「八十九年十二月四日二萬元，我記得龍姐親戚要結婚，
她抱怨沒有錢包紅包，所以我交二萬元給她。」等語，亦與其於
九十年六月二十三日警詢中所供：「八十九年十二月四日二萬元
、十二月十一日一萬元二筆係交付被告之賄款」等情，亦無矛盾
。黃馨儀上開陳述，一致敘明上開五筆款項，僅八十九年十二月
四日二萬元及十二月十一日一萬元二筆，係其交付被告之賄款。
原判決卻謂黃馨儀上開陳述相互矛盾而不可採，自有違經驗法則
。又上開二筆賄款計三萬元，且黃馨儀未曾敘及上開五筆款項（
八萬四千元）均係交付被告之賄款，原判決仍謂上開五筆賄款八
萬四千元，與黃馨儀所供每月交付被告賄款三萬元之情節不符，
黃馨儀之證言顯不足採云云，亦有認定事實不憑證據之違法。(二)
、起訴書證據並所犯法條二明：被告於九十年六月下旬，透過
林惟寅向黃馨儀藉詞借貸十萬元索賄，黃馨儀即透過林惟寅、吳
仲豪將二萬元交付被告之事實，業據黃馨儀、林惟寅、吳仲豪、
戴宗勤於調查站調查及第一審審理時證述屬實。被告既有索賄性
格，則黃馨儀所證每月交付賄款三萬元與被告，共交付二十一萬
元，要被告不取締其護膚店，應可採信。原判決對於被告曾以借
款為由向黃馨儀索賄情形，得否資為被告有向黃馨儀收賄二十一
萬元之性格證據（characterevidence ），未敘明其理由，亦有
判決不備理由之違法。(三)、第一審判決係以: 被告陳明其於八十
九年間，有陳姓大姐介紹黃馨儀與其認識，請其幫忙關照黃馨儀
開設之「Ａ蜜護膚店」，其自八十九年八月間至九十年二月間擔
任黃馨儀經營之「Ａ蜜護膚店」刑責區半年餘，僅臨檢該店一次
，且未做紀錄等語；參酌被告之測謊鑑定，對於被告未按月向黃
馨儀收取三萬元，呈不實反應，及被告籍詞向黃馨儀借貸十萬元
，因黃馨儀僅交付二萬元，黃所經營之數家色情店，即於二日內
遭警方全面查獲等情，因認被告確有收受賄賂，而不取締黃馨儀
所開設色情護膚店之犯行。並非單純以被告之測謊鑑定，資為判
決有罪之證據。原判決對第一審判決上開認定何以不可採，並未
說明其理由，徒以被告之測謊鑑定不能採為被告有罪之唯一證據
，乃認定被告罪嫌不足，證據法則之適用殊有不當。(四)、本件縱
如原判決所認定，被告任職之台南市警察局第一分局（下稱第一
分局）查緝妨害風化案件，須簽請單位主管核可，由小組採取行
動，個人不得單獨行動。但被告既為本件刑責區警員，即負有查
報刑責區妨害風化案件供上級指揮小組行動之責，其於受陳姓大
姐請託後，竟未予查報，直至向黃馨儀藉詞借貸十萬元，因黃馨
儀僅交付二萬元應付，黃馨儀所開設之數家色情店，始全部遭查
獲。則被告辯稱未向黃馨儀索賄云云，要難採信。原判決僅以被
告不能單獨行動查緝妨害風化場所，自難以被告未親自取締黃馨
儀所開設之色情店，即推定被告有索賄犯行，顯置被告有查報刑
責區妨害風化案件供上級指揮小組行動之責於不問，亦有未洽。
(五)、證人王俊傑雖證述：如有警察去查緝時，黃馨儀就會去誣告
，我所知道第一分局就有三名員警被黃馨儀誣告調職等語。然依
第一審判決所載，黃馨儀開設之色情店，在被告向黃馨儀藉詞借
貸十萬元之前，幾未遭取締，豈會發生黃馨儀誣告第一分局三名
員警並被調職之事，王俊傑之證言自難採信。且卷內並無第一分
局有三名員警被黃馨儀誣告調職之證據。原判決採信王俊傑證言
，認本件係有計畫性緊咬員警索賄，對第一分局有無三名員警遭
黃馨儀誣告調職之事實，並未調查，難謂無調查未盡之違背法令
。(六)、被告如未曾向黃馨儀按月索賄，其何以敢向黃馨儀藉詞借
貸十萬元為索賄手段？且因黃馨儀已按月交付賄款三萬元，黃馨
儀始僅交付二萬元應付。如被告未曾向黃馨儀索賄，而係發現黃
馨儀經營色情業，始藉詞借貸十萬元為索賄手段，則黃馨儀權衡
之後，豈會不全額給付。原判決以被告向黃馨儀藉詞借貸十萬元
部分，未經檢察官起訴，就該部分不予審判，固非無見。然此項
證據何以不得資為不利被告之證據? 原判決亦未敘明其理由，判
決理由仍屬不備等語。惟查：有罪之判決，須依據相當之直接或
間接證據，使一般人均無合理懷疑被告確有犯罪事實之程度，倘
認定事實未憑證據，或相關證據未達超越合理懷疑之證據強度者
，即應為被告無罪之判決。又採證認事，係事實審法院之職權，
其對證據證明力所為之判斷，如未違背經驗法則與論理法則，復
已敘述其憑以判斷之心證理由，即不能任意指為違法。原判決已
詳加論述公訴人係以黃馨儀（業經檢察官為緩起訴處分）於警詢
及偵查中之指證為主要論據。惟被告堅決否認有自八十九年八月
間起至九十年二月間止，按月向黃馨儀收取三萬元總計二十一萬
元之賄賂，作為不取締黃馨儀經營色情護膚坊對價之犯行。又黃
馨儀於偵查中充當污點證人，其為邀減輕刑責寬典，所為不利於
被告之供述，仍應調查其他確切事證，以證明是否與事實相符。
就黃馨儀指訴被告按月收取三萬元賄賂，其將賄款交予許春鳳再
轉交被告之情節，業據證人許春鳳（即綽號「陳姐」或「龍姐」
，原名陳慶文）於第一審、原法院更一審審理中予以否認，黃馨
儀於第一審亦證稱：伊交賄款給許春鳳時，並無第三人在場，亦
無法證明此事；因認黃馨儀指訴尚難遽採。另扣案帳單所列：黃
馨儀先後於八十九年十二月二日三萬元、十二月四日二萬元、十
二月十一日一萬元、十二月十二日二萬元、十二月十八日四千元
等交際費之支出，八十九年十二月間高達八萬四千元；所載內容
與其所述每月交付三萬元不符。且黃馨儀就扣案帳單所列金額，
究由何人交付一節，分別於警詢、調查站詢問時及偵查中，或稱
親自交付，或稱是司機陸敬中交付；關於帳列金額用途，或稱係
交給被告打點為避免該店被警取締，或稱八十九年十二月四日二
萬元及十二月十一日一萬元交給龍姐，或稱八十九年十二月四日
二萬元交給龍姐親戚結婚紅包，或稱八十九年十二月四日二萬元
及十二月十一日一萬元及十二月十三日二萬元等三筆係由陸敬中
交給陳姓大姐云云，前後歧異；參以曾受僱於黃馨儀之王俊傑於
原法院前審及在原審上開證述；黃馨儀之指訴存有重大瑕疵無從
據以認定被告有於上開期間按月收受三萬元賄賂之理由。並說明
測謊之作用，僅在提供補助性之參考，其本身並無獨立之證據力
，參以妨害風化案件之查緝既須先簽請單位主管核可，且須小組
一起行動，不能單獨進行，自難以被告未曾親自取締該店違法，
即推定其有收賄包庇犯行，復查無確切證據足以證明被告收受賄
賂，雖被告經測謊結果，呈說謊反應，仍難採為有罪判決之唯一
憑據。此係事實審法院依憑卷證所為判斷之適法職權行使，難謂
有違反證據法則情形。上訴意旨(一)對原判決此部分之論斷，仍執
陳詞再事爭執，且誤認黃馨儀之指述前後一致而無矛盾，殊非適
法之第三審上訴理由。另原判決係以無確切證據足以證明被告自
八十九年八月間至九十年二月間有收受賄賂之犯行，認測謊結果
，雖呈說謊反應，仍難採為有罪判決之唯一憑據，上訴意旨(三)指
該測謊鑑定，足為被告犯罪之證據，尚非依據卷證資料具體指摘
原判決如何違背法令，亦非適法之第三審上訴理由。又犯罪事實
應依積極證據認定之，無證據不得推定其犯罪事實，刑事訴訟法
第一百五十四條第二項定有明文；又事實審法院對於證據之取捨
，固有自由判斷之權，但其認定犯罪事實，仍應依證據，不能僅
因被告之抗辯虛偽，即遽為有罪之認定。黃馨儀、林惟寅、吳仲
豪、戴宗勤固於調查站調查及第一審審理時證實被告確於九十年
六月下旬，透過林惟寅向黃馨儀藉詞借貸十萬元，黃馨儀即經由
林惟寅、吳仲豪將二萬元交付被告等情。惟此與被告有無自八十
九年八月間起至九十年二月間止，按月向黃馨儀收取賄賂三萬元
，為不同事件。上訴意旨(二)以此項事實，據以推定黃馨儀所證每
月交付賄款三萬元與被告，共交付二十一萬元作為不取締其護膚
店之對價一節為真實；乃出於推定。另上訴意旨(六)以被告曾向黃
馨儀按月索賄，始敢向黃馨儀藉詞借貸十萬元，亦屬揣測；均以
自己之說詞，漫指原判決違背法令，仍非適法之第三審上訴理由
。至上訴意旨(四)、(五)所指被告有無查報刑責區妨害風化案件供上
級指揮小組行動之責，或王俊傑所證與第一分局有無三名員警遭
黃馨儀誣告調職之事實相符，均屬與本件犯罪構成要件無關之細
節，核與法律規定得為第三審上訴理由之違法情形，不相適合。
而依扣案帳單所列：八十九年十二月二日三萬元、十二月四日二
萬元、十二月十一日一萬元、十二月十二日二萬元、十二月十八
日四千元計八萬四千元等交際費之支出，黃馨儀指明僅八十九年
十二月四日二萬元、十二月十一日一萬元計三萬元交付被告，彼
此不符，惟與判決之主旨不生影響，亦非得據為上訴第三審之理
由。本件上訴應認違背法律上之程式，予以駁回。
據上論結，應依刑事訴訟法第三百九十五條前段，判決如主文。
中    華    民    國  九十七  年    八    月    七    日
                      最高法院刑事第九庭
                          審判長法官  洪  文  章
                                法官  王  居  財
                                法官  郭  毓  洲
                                法官  黃  梅  月
                                法官  邱  同  印
      本件正本證明與原本無異
                                      書  記  官
中    華    民    國  九十七  年    八    月   十一   日
                                                    Ｒ


司法院資訊處製作；財團法人民間司法改革基金會備份。
